【裁判字號】    99,訴,4076
【裁判日期】    991231
【裁判案由】    分割共有物
【裁判全文】
臺灣臺北地方法院民事判決              99年度訴字第4076號
原      告  黃金娥
訴訟代理人  魏錦芳律師
被      告  吳伯勳
            蘇錦蘭
上列當事人間請求分割共有物事件，本院於中華民國99年12月29
日言詞辯論終結，判決如下：
    主  文
兩造共有如附表所示之不動產准予變賣方式分割，所得價金由原
告、被告按應有部分比例分配各取得三分之一價金。
訴訟費用由被告負擔三分之二，餘由原告負擔。
    事實及理由
壹、程序方面：
    被告吳伯勳未於言詞辯論期日到場，核無民事訴訟法第 386
    條所列各款情形，爰依原告之聲請，由其一造辯論而為判決
    ，合先敘明。
貳、實體方面：
一、原告主張：
  (一)因訴外人即原告之配偶吳漢雄於民國91年7 月14日死亡，原
    告與被告即吳漢泉之養子吳伯勳、訴外人即吳漢泉之養女李
    吳天慧就吳漢雄所有如附表所示之不動產（下稱系爭房地）
    發生爭訟，渠等遂於98年5 月18日依判決之結果，將系爭房
    地為分割登記。嗣李吳天慧將其所有系爭房地之應有部分贈
    與予被告蘇錦蘭，且於98年12月1 日辦理變更登記完畢，是
    兩造現就系爭房地之應有部分遂如附表所示。
  (二)詎被告於取得系爭房地之應有部分所有權後，便在系爭房地
    承租人98年3 月15日遷離後管控使用系爭房地，使原告不得
    自行進入，為此，爰依民法第823條第1項、第824條第2項之
    規定請求分割系爭房地；且本件如以原物分割有事實上之困
    難，亦無法公平合理分割，甚造成居住人生活品質下降，而
    系爭房地坐落臺北市交通便利、居住環境之良好地段，縱以
    法拍方式拍賣，亦無不易出售或賣價低廉之缺失，故請求將
    系爭房地予以變價分割。
  (四)聲明：請求准予就兩造共有之系爭房地予以變價分割，並分
    別按兩造應有部分之比例分配價金。
二、被告吳伯勳雖未於最後言詞辯論期日到場，惟據其先前到庭
    所述與書狀所載，其與被告蘇錦蘭則均辯以：渠等前曾向原
    告表示擬依土地法第34條之1 之規定，將系爭房地以新臺幣
    （下同）700 萬元之價格出售予訴外人吳孟玹，且通知原告
    擁有優先承購權，惟未為原告所置理，原告又不願出售其 3
    分之1 之應有部分予被告，並積欠渠等自93年11月10日起至
    98年3 月14日止，占有系爭房地之相當於租金之不當得利，
    原告之請求自無理由。
三、兩造不爭執事項：
    系爭房地原為吳漢雄所有，因吳漢雄於91年7 月14日死亡，
    原告與被告吳伯勳、李吳天慧就吳漢雄所有系爭房地發生爭
    訟，渠等遂於98年5 月18日依判決之結果，將系爭房地為分
    割登記。嗣李吳天慧將其所有系爭房地之應有部分贈與予被
    告蘇錦蘭，且於98年12月1 日辦理變更登記完畢，是兩造現
    就系爭房地之應有部分遂如附表所示。
四、本件爭點：
    原告依民法第823條第1項、第824條第2項之規定請求分割系
    爭房地，有無理由？如有，應以何種分割方式為當？
五、得心證之理由：
  (一)按各共有人，除法令另有規定外，得隨時請求分割共有物，
    但因物之使用目的不能分割或契約訂有不分割之期限者，不
    在此限；共有物之分割，依共有人協議之方法行之，分割之
    方法不能協議決定，或於協議決定後因消滅時效完成經共有
    人拒絕履行者，法院得因任何共有人之請求，命為下列之分
    配：一以原物分配於各共有人，但各共有人均受原物之分配
    顯有困難者，得將原物分配於部分共有人、二原物分配顯有
    困難時，得變賣共有物，以價金分配於各共有人，或以原物
    之一部分分配於各共有人，他部分變賣，以價金分配於各共
    有人，民法第823條及第824條第1項、第2項定有明文。又分
    割共有物，究以原物分割，或變賣共有物分配其價金，法院
    固有自由裁量之權，不受共有人主張之拘束，但仍應斟酌當
    事人之聲明、共有物之性質、經濟效用及全體共有人之利益
    等公平決定之，最高法院84年度台上字第1756號判決意旨參
    照）。
  (二)經查，系爭房地位處7 層樓之華廈，系爭房屋為套房格局，
    有一陽台、一衛浴等情，有本院99年11月8 日勘驗測量筆錄
    可稽（見本院卷第63頁至第64頁），且兩造亦不爭執前曾出
    租予他人使用，足徵系爭房地為一般住宅使用，屋內結構上
    無法區隔其中任何一部分做為獨立使用，若採原物分割，則
    兩造各自可取得室內面積（含陽台）僅約13.29 平方公尺【
    計算式：（系爭房屋面積34.43平方公尺＋陽台5.45 平方公
    尺）÷3 ＝13.293，0.01以下四捨五入】，面積未免過小，
    將有害於各自日常生活之使用及經濟利用價值，顯見原物分
    割之方案顯有困難。又若將系爭房地全部分配予兩造其中一
    方，則又生有補償金錢問題，而參之兩造即共有人全體已因
    系爭房地無法達成協議而衍生本件訴訟，為免再生金錢補償
    糾紛，亦不應採取此種分割方式。是以，本院在斟酌系爭房
    地之型態及使用情形、鄰近微風廣場與太平洋百貨、附近生
    活機能良好之經濟效用、兩造之利益與意願等一切情狀後，
    認系爭房地之分割方法，以變賣共有物後將價金按兩造之所
    有權應有部分比例各3分之1分配於各共有人之方式較為適當
    。
六、綜上所述，原告基於所有權分別共有之法律關係，依民法第
    823條第1項、第824條第2項之規定，請求分割兩造共有之系
    爭房地，洵屬有據，應予准許。至其分割之方法則應以變賣
    分割之方式為宜，亦即變賣系爭房地後所得價金由原告、被
    告二人按應有部分比例分配各取得3分之1，爰判決如主文第
    1項所示。
七、本件事證已臻明確，兩造其餘攻擊防禦方法與判決之結果不
    生影響，爰不另贅論，併此敘明。
八、據上論結，本件原告之訴為有理由，依民事訴訟法第80條之
    1、第385條第1項前段，判決如主文。
中    華    民    國    99    年    12    月    31    日
                  民事第二庭  審判長法  官  張松鈞
                                    法  官  黃呈熹
                                    法  官  羅郁婷
┌──────────────────────────────────┐
│附表                                              99年度訴字第4076號│
├───┬─────────────┬──────┬────┬────┤
│      │       不動產標示         │    面積    │共有人  │應有部分│
│      │                          │（平方公尺）│        │        │
├───┼─────────────┼──────┼────┼────┤
│建物基│臺北市○○區○○段一小段  │         728│ 黃金娥 │萬分之44│
│地部分│161 地號                  │            ├────┼────┤
│      │                          │            │ 吳伯勳 │萬分之44│
│      │                          │            ├────┼────┤
│      │                          │            │ 蘇錦蘭 │萬分之44│
├───┼─────────────┼──────┼────┼────┤
│建物部│建號：1967，門牌號碼：臺北│       34.43│ 黃金娥 │3分之1  │
│分    │市○○區○○路1段10號2樓  │    陽台5.45├────┼────┤
│      │                          │            │ 吳伯勳 │3分之1  │
│      │                          │            ├────┼────┤
│      │                          │            │ 蘇錦蘭 │3分之1  │
│      ├─────────────┼──────┼────┴────┤
│      │共同部分建號1985號        │       531.8│兩造應有部分，共計│
│      │                          │            │萬分之183         │
└───┴─────────────┴──────┴─────────┘
以上正本係照原本作成。
如對本判決上訴，須於判決送達後20日內向本院提出上訴狀。如
委任律師提起上訴者，應一併繳納上訴審裁判費。
中    華    民    國    99    年    12    月    31    日
                                    書記官  楊婷雅

司法院資訊處製作；財團法人民間司法改革基金會備份。
